最高法院民事判決　　　　　　　　　 111年度台上字第1971號
上　訴　人　洪金杯
　　　　　　張其琛
共　　　同
訴訟代理人　吳永茂律師
　　　　　　侯昱安律師
被 上訴 人　國防部政治作戰局

法定代理人　簡士偉
訴訟代理人　林志宏律師
上列當事人間請求拆屋還地事件，上訴人對於中華民國111 年3
月30日臺灣高等法院高雄分院第二審判決（110年度上字第 172
號），提起上訴，本院判決如下：
    主  文
上訴駁回。
第三審訴訟費用由上訴人負擔。
    理  由
一、本件被上訴人主張：坐落高雄市○○區○○段00000000000
    0000000地號土地（下稱系爭土地）為伊管理之國有土地，
    上訴人洪金杯、張其琛未經同意，依序以門牌高雄市○○區
    ○○路00巷00弄00號、同巷37弄1 號未辦保存登記建物（下
    分稱16號、1 號建物，合稱系爭建物），分別無權占用系爭
    土地如第一審判決附圖（下稱附圖）㈠所示A部分（面積12.
    5、46平方公尺，共58.5平方公尺）、附圖㈡所示B部分（面
    積129.7 平方公尺），受有相當於租金之不當得利，致伊無
    法圓滿行使所有權受有損害等情。爰依民法第767條第1項、
    第179條規定，求為命洪金杯、張其琛分別將A、B 部分建物
    拆除，騰空返還各該土地；並分別給付新臺幣（下同）12萬
    4605元、27萬6261元，及自民國109 年9月1日起至返還占用
    部分土地之日止按月給付2096元、4648元之判決。
二、上訴人則以：系爭建物經國防部核定列管為高雄市左營區復
    興新村違建戶，可見其同意讓系爭建物於列管期間合法存在
    於系爭土地上，此觀數十年來未曾請求伊等拆屋還地即明。
    又伊等於93年2、3月間填具申請書，申請全額價購「高雄市
    左營區自治新村改建基地新建大樓」26坪型住宅，並經民間
    公證人王振華公證，國防部受理後有可歸責事由，致無法提
    供26坪型住宅，不得片面解除買賣契約，該買賣契約仍為有
    效，國防部又未核發拆遷補償費，被上訴人自不得請求拆屋
    還地。另系爭建物位處偏遠地點，被上訴人請求之不當得利
    金額過高等語，資為抗辯。
三、原審審理結果，以：
  ㈠系爭土地為被上訴人管理之國有土地，其上有洪金杯、張其
    琛所有16號、1號建物，分別占用如附圖㈠所示A部分（58.5
    平方公尺）、附圖㈡所示B部分（面積129.7平方公尺）。又
    系爭建物前經國防部核定列管為高雄市左營區復興新村違建
    戶，上訴人於93年2、3月間申請全額價購高雄市左營區自治
    新村改建基地之新建大樓26坪型住宅，經民間公證人王振華
    公證後，交付國防部受理，惟國防部於97年間頒佈高雄市自
    治新村改建基地原眷戶（含違占、建戶）改（遷）建選項變
    更說明書，不再興建26坪型住宅等情，為兩造所不爭。
  ㈡上訴人雖抗辯伊等與被上訴人有使用借貸關係，為占用系爭
    土地之權源，為被上訴人所否認，至於被上訴人未於系爭建
    物興建或發現系爭建物存在時為反對，要僅屬單純沉默，上
    訴人未為其他舉證，難認被上訴人默示同意上訴人使用系爭
    土地。依國軍老舊眷村改建條例（下稱眷改條例）第23條第
    1、2項立法理由，及同條例第30條，暨辦理國軍老舊眷村改
    建注意事項關於眷改條例第23條部分之、至、等規
    定，並非認為違占建戶有權占用土地，而係賦予主管機關裁
    量權，為免拆屋還地訴訟時程過長，得以對違占建戶拆遷補
    償等方式使其配合返還土地，加速收回眷村改建基地，非謂
    主管機關未拆遷補償前不得對違占建戶訴請拆屋還地。亦即
    ，被上訴人造冊列管占有系爭土地之違建戶，僅為確定占有
    人，以利辦理其後拆遷補償、費用發放，或何人得價購住宅
    之資格，難認其溯及承認造冊之違建戶有合法占用系爭土地
    之權利。上訴人既未舉證證明有占用系爭土地之正當權源，
    則被上訴人依民法第767條第1項規定，請求洪金杯、張其琛
    分別拆除A、B部分建物，返還占用部分土地，洵屬有據。
  ㈢上訴人無權占用系爭土地，受有相當於租金之利益，審酌系
    爭建物供作住家，位於眷村內，坐落○○路，附近有公車站
    、商店、各級學校等一切因素，認以系爭土地申報地價年息
    5%計算為合理，據以計算自104年9月1日起至109年8月31 日
    止所受不當得利，洪金杯為12萬4605元，張其琛為27萬6261
    元；並自109年9月1日起按月給付之金額，洪金杯為2096元
    ，張其琛為4648元。
  ㈣從而，被上訴人依民法第767條第1項、第179 條規定，請求
    洪金杯、張其琛分別拆除A、B部分建物返還占用土地，並依
    序給付12萬4605元、27萬6261元，及自109 年9月1日起至返
    還占用土地之日止按月給付2096元、4648元，為有理由，應
    予准許，為其心證之所由得，並說明兩造其餘攻防暨舉證於
    判決結果不生影響，毋庸逐一論駁之理由，因而維持第一審
    所為上訴人敗訴之判決，駁回其上訴。
四、本院判斷：
  ㈠按所有人對於無權占有者，得請求返還之，為民法第767 條
    第1 項前段所明定。被告僅以非無權占有為抗辯，自應就其
    主張有占有之正當權源負舉證之責。又眷改條例係為加速更
    新國軍老舊眷村，提高土地使用經濟效益，保存眷村文化，
    協助地方政府取得公共設施用地，並改善都市景觀為立法目
    的（參照該條例第1 條）。針對眷改條例所定違占建戶資格
    者，依該條例第23條第1項、第3項及其施行細則第21條第 1
    項等相關規定，主管機關雖得給予拆遷補償，惟其仍應於主
    管機關通知搬遷之日起，6 個月內搬遷騰空，逾期未搬遷者
    ，由主管機關收回土地，並得移送管轄法院裁定後強制執行
    ，乃立法者為達到上開立法目的，避免主管機關訴訟程序之
    勞費，明文賦予違占建戶補償等特殊恩給措施，非創設其私
    法上占有土地之權利，違占建戶無從依據該規定取得占有土
    地之權源。眷改條例未對主管機關設有「須先踐行配舍或補
    償程序始得要求搬遷或拆遷」之限制，則違占建戶依眷改條
    例享有之前揭公法上權益，與其私法上所負拆遷或搬遷義務
    ，係屬二事，各該恩給措施不得作為違占建戶拒絕返還土地
    之正當理由。
  ㈡原審本其採證、認事及適用法律之職權行使，合法認定上訴
    人所有系爭建物，坐落被上訴人管理之系爭土地上，上訴人
    雖為列管存證之高雄市左營區復興新村違建戶，惟未舉證證
    明有占用系爭土地之正當權源，因而受有相當於租金之不當
    得利，審酌系爭建物所在地理位置、生活區域等一切因素，
    認按系爭土地申報地價年息5%計算為合理，據以計算上訴人
    自104年9月1日起至109 年8月31日止之不當得利，及按月應
    給付之金額，因以上揭理由，為不利上訴人之判決，經核於
    法並無違誤。上訴論旨，指摘原判決違背法令，聲明廢棄，
    為無理由。末查，上訴人主張系爭建物經國防部核定列管存
    證為上開新村違建戶之事實，為被上訴人所不爭執，並經兩
    造於第一審及原審同意列為不爭執事項（見一審卷第66頁，
    原審卷第129頁），係屬民事訴訟法第279條第1 項之自認，
    上訴人無庸舉證，則原審未依上訴人聲請調取關於列管存證
    為違建戶之文書簽呈及辦理違占建戶改建案之開會通知、會
    議紀錄等資料，難謂違背法令，附此敘明。
五、據上論結，本件上訴為無理由。依民事訴訟法第481 條、第
    449條第1項、第78條，判決如主文。
中    華    民    國   111    年    8     月    18    日
                      最高法院民事第五庭
                          審判長法官  袁  靜  文  
                                法官  陳  靜  芬  
                                法官  石  有  為  
                                法官  許  秀  芬  
                                法官  林  金  吾  
本件正本證明與原本無異
                                      書  記  官
中    華    民    國   111    年    9     月    5     日